臺灣屏東地方法院民事判決　九十一年度選字第三號
　　原　　　告　乙○○
　　被　　　告　甲○○
右當事人間當選無效事件，本院判決如左：
    主      文
原告之訴駁回。
訴訟費用由原告負擔。
    事      實
甲、原告方面：
一、聲明：求為判決被告於屏東縣里港鄉第十七屆鄉民代表選舉經台灣省屏東縣選舉
    委員會於民國九十一年六月十五日所公告之當選無效。
二、陳述：
（一）緣兩造同為屏東縣里港鄉第十七屆鄉民代表選舉（下稱本屆里港鄉代選舉）第
      四選舉區候選人，該選舉區計有四人參選，包括登記第一號龔清發、第二號原
      告、第三號被告與第四號李金成，應選名額為三人。而里港鄉公所於民國九十
      一年六月八日投開票日統計上開四名候選人之得票數，分別為：龔清發九百七
      十票，原告九百三十票，被告九百三十二票，李金成九百九十六票，台灣省屏
      東縣選舉委員會於同年月十五日公告本屆里港鄉代選舉第四選舉區之當選人名
      單即為龔清發、李金成與被告等三人。
（二）本屆里港鄉代選舉之第四選舉區設有六個投開票所，包括第十五投開票所（土
      庫村第一鄰至第十七鄰）、第十六投開票所（土庫村第十八鄰至第二十五鄰）
      、第十七投開票所（三部村第一鄰至第六鄰）、第十八投開票所（三部村第七
      鄰至第十四鄰）、第十九投開票所（中和村）、第二十投開票所（瀰力村），
      其中第十五投開票所，除其開票作業較其餘五處投開票所緩慢外，其開票程序
      亦違反應由管理員自票匭中逐一取票與唱票，並經主任管理員檢票與主任監察
      員監票，再交由其他管理員整理選票之原則，其竟由管理員先將每位候選人之
      得票依序在桌上整理後，再依序將每位候選人之得票數統一唱票，此舉顯然造
      成於未唱票之前即知悉每位候選人之得票數，亦因此於唱票尚未完畢之前即傳
      出原告之得票數較被告多一張的消息，惟因被告為鄉長派人馬，且大部分選務
      人員係由鄉公所報派，上開消息反易造成支持被告的選務人員在廢票認定上不
      公或可能作票之疑義，而選務人員未將廢票以唱票方式公開，僅憑已意於整票
      時即認定為廢票而歸類於一處，且於開票之際，部分選務人員與被告，及被告
      與鄉長，及鄉長與選務人員等三方面均曾以電話聯繫，果不其然，原告終以二
      票之差落敗。參以，鄉公所原拒絕原告當場驗票之要求，嗣後卻於當晚派人以
      電話與原告聯繫驗票事宜，寧不啟人疑竇。再者，將同一候選人之選票一起唱
      出，亦容易產生計票錯誤之情況。凡此顯足以影響候選人之得票數，且兩造之
      得票數僅有二票之差，當足以影響當選與否之選舉結果。請鈞院儘速勘驗本選
      舉區內六個投開票所之選舉票與選舉人數，以重新計算兩造之得票數。
（三）經鈞院當庭勘驗第四選舉區內六個投開票所全部選舉票後，發現原告之得票數
      應為九百三十一票，而李金成之得票數應為九百九十五票，且其中一張選舉票
      固被認定圈選被告，惟該選舉票上原告之圈選欄內蓋有紅色印泥，依公職人員
      選舉罷免法第六十二條第一項第五款規定應屬無效票，從而，被告之得票數應
      為九百三十一票。另查第四選舉區第十七投開票所之選舉人數為八百六十三人
      ，而里港鄉公所以書面呈報其發出票數六百六十二票及用餘票數二百零一票，
      惟經鈞院當庭勘驗選舉票竟發現其發出票數應為六百六十三票，而用餘票數應
      為二百票，蓋發出票數之計算與用餘票數之計算應係分別為之，其恰巧發出票
      數少算一票，而用餘票數卻多算一票之情形，實難以想像，乃令人懷疑有作票
      之嫌。又查該第十七投票所除鄉民代表選舉外，尚有村長選舉，而村長選舉之
      發出票數僅六百六十一票，與此鄉民代表選舉之發出票數差距二票，亦即此投
      票所如確有六百六十三人前來領取鄉民代表之選舉票，亦應有同額人數前來領
      取村長之選舉票，何來二票之差，若非有二位選舉人僅具有選舉鄉民代表之資
      格而不具選舉村長之資格，或有二位選舉人僅願領取鄉民代表之選舉票而不願
      領取村長之選舉票，即存有人為作票之情。又如屬前揭第一種情形，只須向屏
      東縣選舉委員會函查該投票所究竟哪二位選舉人屬此種情形，並比對選舉人名
      冊記載該二位選舉人曾否前往投票即明，又如屬前揭第二種情形者，依台灣省
      屏東縣選舉委員會所發行「投票所及開票所工作人員手冊」第二十四頁記載「
      兩種以上選舉同時辦理時，具有兩種以上選舉權之選舉人，應一次同時領取各
      該選舉選舉票，如僅願領取其中一種選舉票，應於選舉人名冊備註欄註記，並
      由管理員及監察員各一人共同簽章證明，同時告知選舉人不得再請求第二次領
      票」，亦請調查該選舉人名冊上該二位特殊選舉人之備註欄上有無註記「僅領
      鄉代代選票，不領村長選票」及管理人或監察人曾否簽章證明，若無上述二種
      情況之一，則本件顯然存有人為作票之行為。
（四）再查，第十五投開票所之無效票中，其中一張圈選原告後遭人塗抹之痕跡甚為
      明顯，該張選舉票固為無效票，惟其應係開票時遭人塗抹，蓋選舉人既圈選原
      告自無再予塗抹之必要，如選舉人圈選錯誤，一般應係另行圈選其他候選人並
      無需在原處以手指塗抹，況以此塗抹方式仍有遭認定為有效票之風險存在，從
      而，該選舉人應不致以此塗抹方式為之，又觀其塗抹情，係於蓋用選務單位製
      備之圈選章後遭以手指沾紅墨塗抹，顯屬倉促情形下所為，故本件恐有不法作
      票之嫌，請就第十五投票所之十三張無效票再為調查。再者，有關作票疑雲部
      分，除大部分選務人員均係里港鄉公所派任，且鄉長明顯支持被告而反對原告
      已見其端倪外，尚有下列幾點：1.圈選原告之選票何以無端變成其他候選人之
      選票，如係一一唱票，何以發生此種狀況，如係因唱票後放錯位置，則每位候
      選人之得票數應不致發生錯誤，從而，此種情形顯然係人為故意將圈選原告之
      選票計算至其他候選人，目的在於使原告少一票而以利被告勝選。2.有關圈選
      被告之明顯無效票竟被認定屬有效票，及有關圈選原告之選舉票竟遭塗抹等情
      ，顯見人為雙重標準極為明顯。3.分開計票竟發生發出票數少算一票，而用餘
      票數多算一票之巧合事件，寧不怪異。4.圈選原告之選舉票無端遭人塗抹而變
      成無效票。5.支持被告之鄉長與議員，及被告、投開票所選務人員間，於開票
      當時有極不尋常之電話通聯情事發生。
（五）綜上所述，足認本件被告之當選票數既有不實之嫌，且該不實之部分足以影響
      選舉之結果，爰依公職人員選舉罷免法第一百零三條第一項第一款規定提起本
      件訴訟而請求如聲明所示。
三、證據：提出屏東縣里港鄉第十七屆鄉民代表選舉各投開票所開票結果統計表、公
    職人員選舉開票所佈置圖例、投票所及開票所工作人員手冊、傳單等影本各一件
    為證。
乙、被告方面：
一、聲明：求為判決駁回原告之訴。
二、陳述：
    原告主張有作票嫌疑云云，尚與被告無涉，而被告僅係候選人，對於選務情事沒
    有意見。至鈞院於準備程序當庭彌封之選舉票一張，其上被告之圈選欄內業經以
    選委會備置之圈選工具蓋印戳記，參照公職人員選舉罷免法第六十二條第一項第
    七款規定，應認屬有效票。
    理      由
一、本件原告起訴主張：(一)兩造同為屏東縣里港鄉第十七屆鄉民代表選舉（下稱本屆
    里港鄉代選舉）第四選舉區候選人，該選舉區計有四人參選，包括登記第一號龔
    清發、第二號原告、第三號被告與第四號李金成，應選名額為三人，里港鄉公所
    於九十一年六月八日投開票日統計上開四名候選人之得票數，分別為：龔清發九
    百七十票，原告九百三十票，被告九百三十二票，李金成九百九十六票，台灣省
    屏東縣選舉委員會於同年月十五日公告本屆里港鄉代選舉第四選舉區之當選人名
    單即為龔清發、李金成與被告等三人。(二)本屆里港鄉代選舉之第四選舉區設置第
    十五至第二十計六個投開票所，其中第十五投開票所除其開票作業較其餘五處投
    開票所緩慢外，其開票程序亦違反應由管理員自票匭中逐一取票與唱票，並經主
    任管理員檢票與主任監察員監票，再交由其他管理員整理選票之原則，其竟由管
    理員先將每位候選人之得票依序在桌上整理後，再依序將每位候選人之得票數統
    一唱票，此舉顯然造成於未唱票之前即知悉每位候選人之得票數，亦因此於唱票
    尚未完畢之前即傳出原告之得票數較被告多一張的消息，惟因被告為鄉長派人馬
    ，且大部分選務人員係由鄉公所報派，上開消息反易造成支持被告的選務人員在
    廢票認定上不公或可能作票之疑義，而選務人員未將廢票以唱票方式公開，僅憑
    已意於整票時即認定為廢票而歸類於一處，且於開票當之際，部分選務人員與被
    告，及被告與鄉長，及鄉長與選務人員等三方面均曾以電話聯繫，果不其然，原
    告終以二票之差落敗。參以，鄉公所原拒絕原告當場驗票之要求，嗣後卻於當晚
    派人以電話與原告聯繫驗票事宜，寧不啟人疑竇。再者，將同一候選人之選票一
    起唱出，亦容易產生計票錯誤之情況。凡此顯足以影響候選人之得票數，且兩造
    之得票數僅有二票之差，當足以影響當選與否之選舉結果。請本院儘速勘驗本選
    舉區內六個投開票所之選舉票與選舉人數，以重新計算兩造之得票數。(三)經本院
    當庭勘驗第四選舉區之六個投開票所的全部選舉票後，發現原告之得票數應為九
    百三十一票，而李金成之得票數應為九百九十五票，且其中一張選舉票固被認定
    圈選被告，惟該選舉票上原告之圈選欄內蓋有紅色印泥，依公職人員選舉罷免法
    第六十二條第一項第五款規定應屬無效票，從而，被告之得票數應為九百三十一
    票。另查第四選舉區第十七投開票所之選舉人數為八百六十三人，而里港鄉公所
    以書面呈報其發出票數六百六十二票及用餘票數二百零一票，惟經本院當庭勘驗
    選舉票竟發現其發出票數應為六百六十三票，而用餘票數應為二百票，蓋發出票
    數之計算與用餘票數之計算應係分別為之，其恰巧發出票數少算一票，而用餘票
    數卻多算一票之情形，實難以想像，乃令人懷疑有作票之嫌。又查該第十七投票
    所除鄉民代表選舉外，尚有村長選舉，而村長選舉之發出票數僅六百六十一票，
    與鄉民代表選舉之發出票數差距二票，亦即此投票所如確有六百六十三人前來領
    取鄉民代表之選舉票，亦應有同額人數前來領取村長之選舉票，何來二票之差，
    若非有二位選舉人僅具有選舉鄉民代表之資格而不具選舉村長之資格，或有二位
    選舉人僅願領取鄉民代表之選舉票而不願領取村長之選舉票，即存有人為作票之
    情。又如屬前揭第一種情形，只須向屏東縣選舉委員會函查該投票所究竟哪二位
    選舉人屬此種情形，並比對選舉人名冊記載該二位選舉人曾否前往投票即明，又
    如屬前揭第二種情形者，依台灣省屏東縣選舉委員會所發行「投票所及開票所工
    作人員手冊」第二十四頁記載「兩種以上選舉同時辦理時，具有兩種以上選舉權
    之選舉人，應一次同時領取各該選舉之選舉票，如僅願領取其中一種選舉票，應
    於選舉人名冊備註欄註記，並由管理員及監察員各一人共同簽章證明，同時告知
    選舉人不得再請求第二次領票」，亦請調查該選舉人名冊上該二位特殊選舉人之
    備註欄上有無註記「僅領鄉代代選票，不領村長選票」及管理人或監察人曾否簽
    章證明，若無上述二種情況之一，則本件顯然存有人為作票之行為。(四)再查，第
    十五投開票所之無效票中，其中一張圈選原告後遭人塗抹之痕跡甚為明顯，該張
    選舉票固為無效票，惟其應係開票時遭人塗抹，蓋選舉人既圈選原告自無再予塗
    抹之必要，如選舉人圈選錯誤，一般應係另行圈選其他候選人並無需在原處以手
    指塗抹，況以此塗抹方式仍有遭認定為有效票之風險存在，從而，該選舉人應不
    致以此塗抹方式為之，況觀其塗抹情，係於蓋用選務單位製備之圈選章後遭以手
    指沾紅墨塗抹，顯屬倉促情形下所為，故本件恐有不法作票之嫌，請就第十五投
    票所之十三張無效票再為調查。(五)綜上所述，足認本件被告之當選票數既有不實
    之嫌，且該不實之部分足以影響選舉之結果，爰依公職人員選舉罷免法第一百零
    三條第一項第一款規定，提起本件訴訟而請求如聲明所示等語。而被告則以原告
    主張有作票嫌疑云云，尚與被告無涉，至被告僅係候選人，對於選務情事沒有意
    見。應本院於準備程序當庭彌封之選舉票一張，其上被告之圈選欄內業經以選委
    會備置之圈選工具蓋印戳記，參照公職人員選舉罷免法第六十二條第一項第七款
    規定，應認屬有效票等語，資為抗辯。
二、經查，原告主張：屏東縣里港鄉第十七屆鄉民代表選舉，其中第四選舉區之編號
    第十五至第二十計六個投開票所統計四位候選人之得票數分別為：登記第一號候
    選人龔清發為九百七十票，登記第二號候選人即原告為九百三十票，登記第三號
    候選人即被告為九百三十二票，登記第四號候選人李金成為九百九十六票，屏東
    縣選舉委員會於同年月十五日公告屏東縣里港鄉第十七屆鄉民代表第四選舉區之
    當選人名單為龔清發、李金成與被告等三人等情，業經其提出與所述相符之屏東
    縣里港鄉第十七屆鄉民代表選舉各投開票所開票結果統計表為證，並為被告所不
    爭執，尚堪信為真實。復查，屏東縣里港鄉第十七屆鄉民代表選舉，其中第四選
    舉區之編號第十五至第二十計六個投開票所的全部選舉票，業經本院於九十一年
    七月十二日準備程序期日當庭勘驗完畢，該勘驗結果：無效選舉票計四十三張，
    用餘票數計一千零九十四張，登記第一號候選人龔清發之得票數計九百七十一張
    ，登記第四號候選人李金成之得票數計九百九十五張，登記第二號候選人即原告
    之得票數計九百三十一張，登記第三號候選人即被告之得票數計九百三十一張，
    及一張於登記第三號候選人即被告之上方圈選欄內經以選舉委員會備置之圈選工
    具蓋印紅色戳記之選舉票，因原告主張於登記第二號候選人即原告之上方圈選欄
    內蓋有紅色印泥應屬無效票，乃經本院當庭將之彌封附卷等情，為兩造所不爭執
    ，並有本院當日準備程序筆錄與勘驗筆錄在卷可稽，尚堪信為真實。
三、按選舉票有左列情事之一者無效：一、不用選舉委員會製發之選舉票者。二、圈
    二人以上者。三、所圈地位不能辨別為何人者。四、圈後加以塗改者。五、簽名
    、蓋章、按指印、加入任何文字或劃寫符號者。六、將選舉票撕破致不完整者。
    七、將選舉票污染致不能辨別所圈選為何人者。八、不加圈完全空白者。九、不
    用選舉委員會製備之圈選工具者，公職人員選舉罷免法第六十二條第一項定有明
    文。查該張經本院當庭彌封附卷之選舉票，其上除登記第三號候選人即被告之上
    方圈選欄內業經以選舉委員會備置之圈選工具蓋印紅色戳記，及登記第二號候選
    人即原告之上方圈選欄內留有長、寬各約零點六公分並未見任何線條形態之淺紅
    色團狀污漬外，未經註記其他任何符號，而該淺紅色污漬尚難認已達足以識別由
    何人圈選致違反無記名投票法則之程度，亦難認已達污染選舉票致不能辨別所圈
    選為何人之程度，從而，應認此張選舉票為有效票，且其上既經以選舉委員會備
    置之圈選工具在被告圈選欄內蓋印紅色戳記，自應認屬被告之得票數。綜上所述
    ，足認屏東縣里港鄉第十七屆鄉民代表選舉，其中第四選舉區之編號第十五至第
    二十共計六個投開票，登記第一號候選人龔清發之得票數計九百七十一張，登記
    第二號候選人即原告之得票數計九百三十一張，登記第三號候選人即被告之得票
    數計九百三十二張，登記第四號候選人李金成之得票數計九百九十五張，尚難認
    被告之當選票數有何不實之情形，從而，原告主張被告之當選票數有不實之嫌，
    且該不實之部分足以影響選舉之結果云云，尚非可採。
四、復按當選人之當選票數不實，足認有影響選舉結果之虞者，選舉委員會、檢察官
    或同一選舉區之候選人得以當選人為被告，自公告當選人名單之日起十五日內，
    向該管轄法院提起當選無效之訴，公職人員選舉罷免法第一百零三條第一項第一
    款定有明文。所謂「當選人之當選票數不實」應僅指當選人得票數之有、無效認
    定與計數問題，而本件原告既起訴主張被告之當選票數有不實之嫌云云，則其主
    張上開種種認有作票嫌疑情形云云，尚與本件無涉，本院自無審查之必要，併此
    敘明。
五、從而，本件被告之當選票數既無任何不實之情形，則原告主張被告之當選票數有
    不實之嫌，且該不實之部分足以影響選舉之結果，而請求如聲明所示云云，於法
    尚有未合，不應准許。
據上論結，本件原告之訴為無理由，依民事訴訟法第七十八條，判決如主文。
中　　　華　　　民　　　國　 　九十一　　年 　　 八　 　月    十四    　日
                                    臺灣屏東地方法院民事第一庭
~B審判長法官　洪有川
~B法　　　官  柯雅惠
~B法　　　官　賴秀雯
右為正本係照原本作成。
如不服本判決，應於送達後廿日內，向本院提出上訴狀。
~B法院書記官　盧姝伶
中　　　華　　　民　　　國　　 九十一  　年　    八　 　月　　十四　    日
